臺灣高等法院臺南分院民事判決　100年度上易字第29號
上　訴　人　羅李美子
訴訟代理人　龔宏昌
　　　　　　曾錦源　　律師
被　上訴人　邱天照
上列當事人間請求所有權移轉登記事件，上訴人對於中華民國99
年11月30日臺灣嘉義地方法院第一審判決（99年度訴字第562號
）提起上訴，本院於100年4月26日言詞辯論終結，判決如下：
    主  文
上訴駁回。
第二審訴訟費用由上訴人負擔。
    事實及理由
一、被上訴人起訴主張：被上訴人於民國（下同）69年間，與訴
    外人廖又主及訴外人羅榮喜（已於96年7月1日死亡），共同
    出資購買坐落嘉義縣番路鄉○○段686-11地號土地與如原判
    決附表（下稱附表）所示土地等7筆土地（下稱系爭土地）
    ，然因系爭土地均係田地，為符合當時法令規定，遂將系爭
    土地均登記予當時擁有自耕農身分之羅榮喜之妻即上訴人羅
    李美子名下，而依三人出資比例，分別由被上訴人取得系爭
    土地中之770坪、羅榮喜取得其中1,324坪、廖又主則取得60
    0坪，嗣於81年間廖又主委託羅榮喜將其持分出售予訴外人
    曾明秀（即洪曾明秀），並於89年12月1日簽訂合夥契約書1
    份（下簡稱系爭契約），載明被上訴人與羅榮喜、曾明秀共
    同購買系爭土地與各人間之持分等情。惟私有農地所有權移
    轉，承受人以能自耕者為限之規定，業於89年1月26日刪除
    ，是私有農地之取得已無限制，被上訴人遂要求上訴人將當
    初為符合承受人須有自耕農身分之法令規定而登記予其名下
    之系爭土地，依被上訴人與羅榮喜、曾明秀間所取得持分比
    例移轉登記予被上訴人，上訴人除已將上開686-11地號土地
    以買賣為原因虛偽移轉登記予訴外人歐萬掌、歐許錦二人外
    ，亦拒絕被上訴人請求，爰提起本件訴訟，請求上訴人為所
    有權移轉登記。並聲明求為判決：(一)上訴駁回。(二)第一、二
    審訴訟費用由上訴人負擔。
二、上訴人則提出如下之抗辯：按稱合夥者，謂二人以上互約出
    資以經營共同事業之契約，民法第667條第1項定有明文。是
    合夥人間須存有相當共識，乃合夥存在之基本要件，惟由證
    人廖又主99年10月15日證述可知，其與羅榮喜買地之初，與
    被上訴人根本未往來則如何產生三人合夥之關係。又觀諸系
    爭土地之手抄土地登記簿，將系爭土地移轉登記予上訴人之
    前手為張翕碩，而其取得系爭七筆土地時間大致為68年11月
    15日或69年5月24日，移轉登記予上訴人則均為85年5月17日
    ，是上訴人有疑義者為85年5月17日前，被上訴人所稱合夥
    究係以何種形態存在？若係以張翕碩為登記名義人，則被上
    訴人如何解釋，其稱於69年合夥出資買地，張翕碩卻先於68
    年11月15日即取得部分土地之登記？若非以張翕碩為登記名
    義人，則更如何解釋？是被上訴人所稱之合夥其成立之時點
    為何？各合夥人之資金係以何種方式到位？交予何人？流向
    何人？被上訴人皆未舉證以實其說。並聲明：(一)原判決廢棄
    。(二)被上訴人於第一審之訴駁回。(三)第一、二審訴訟費用由
    被上訴人負擔。
三、兩造不爭執事項：證人歐淑英於原審作證被上訴人與羅榮喜
    、廖又主三人一起購買系爭土地，購買之初登記在廖又主太
    太名下，因為廖又主部分要賣給曾明秀，所以羅榮喜提議將
    系爭土地登記在其妻即上訴人名下，並表示手續並非她代辦
    ，而係由其先生羅榮喜辦理（見本院卷第31頁背面）。
四、得心證之理由：
    被上訴人主張其於69年間，與廖又主及羅榮喜，共同出資購
    買系爭土地，然因系爭土地均係田地，為符合當時法令規定
    ，遂將系爭土地均登記予當時擁有自耕農身分之羅榮喜之妻
    即上訴人名下，而依三人出資比例，分別由被上訴人取得系
    爭土地中之770坪、羅榮喜取得其中1,324坪，廖又主則取得
    600坪，嗣於81年間，廖又主委託羅榮喜將其持分出售予曾
    明秀（即洪曾明秀），並於89年12月1日簽訂系爭契約，載
    明被上訴人與羅榮喜、曾明秀共同購買系爭土地與各人間之
    持分等情，業據其提出系爭土地之土地登記謄本及系爭契約
    影本等件為證（見原審卷第7-14頁），並經原審依職權向嘉
    義縣竹崎地政事務所函查屬實，有該地政事務所99年10月8
    日嘉竹地登字第0990005190號函後附之如附表所示6筆土地
    電子處理前舊簿謄本及土地登記申請書影本等附卷可證（見
    原審卷第32-68頁），然為上訴人所否認，並以前開情詞置
    辯，經查：
(一)、被上訴人主張之前揭事實，除據其到院陳述明確外，並經證
    人即羅榮喜生前之女友歐淑英於原審審理時到庭證稱：「（
    法官問：如起訴狀附表所載的六筆土地及686之11號地號土
    地，有無於85年4月30日為原告、羅榮喜、廖又主辦理上開
    土地的購買事宜？）是的，他們三人一起買的，買的時候我
    知道這件事情，他們三人各三分之一，他們都拿現金給賣主
    。」、「（法官問：如何知道他們有拿現金？）因為有找代
    書寫，剛開始買的時候登記在廖又主太太的名下，他太太有
    自耕農的身分，後來廖又主要去大陸就把他所有的部分賣給
    曾明秀，因為廖又主的部分要賣給曾明秀，不能再把上開七
    筆土地登記在他太太名下，所以羅榮喜提議要把上開七筆土
    地登記在他（羅榮喜）太太即被告的名下，被告不知道這件
    事情。」、「（法官問：簽名為什麼不用手寫，要用打字？
    ）我不知道，這張是我先生辦的，印章都是拿給他們自己蓋
    的。」、「（法官問：廖又主把他的持分賣給曾明秀時，手
    續是否你辦的？）我沒有代辦。」、「（法官問：七筆土地
    買多少錢？）一甲地壹佰萬元，他們一人三分之一，我只記
    得這樣，我只是知道，並不是我辦的，他們付錢給賣主，賣
    主我不知道，羅榮喜叫我領三十幾萬元給他。」、「（被告
    訴訟代理人問：合夥契約訂過幾次？）我知道後來這一次，
    最早我不知道，都是原告他們去處理的。」、「（被告訴訟
    代理人問：剛才你說打字你不知道，買賣契約是不是你處理
    的？）不是我處理的，買賣也不是我介紹的。」、「（被告
    訴訟代理人問：是否知道原告後來退夥？）他沒有退出。」
    、「（被告訴訟代理人問：原告有無拿回任何投資或拿錢？
    ）都沒有，被告完全不知道。」等語；及證人即系爭土地之
    另一位承買人洪曾明秀於原審審理時所證述：「（法官問：
    系爭土地七筆土地買賣你是否知道？）我知道，對於合夥契
    約書無意見，上面的章是我蓋的，我確實有買，我花了三百
    萬元。」、「（法官問：原告買了多少錢，你是否知道？）
    我只知道三人一起買，確定的坪數多少我不知道。」、「（
    法官問：當初跟何人買的？）羅榮喜。」、「（法官問：如
    何認識羅榮喜？）他常到我家泡茶。」、「（法官問：是否
    認識廖又主？）不認識。」、「（法官問：為什麼合夥契約
    書寫89年12月1日，匯款日期81年6月17日？）那是事後寫的
    ，因為我要保障。」、「（法官問：是否知道前手是廖又主
    ？）我不知道。」、「（法官問：你都是透過羅榮喜？）是
    的，有時候證人歐淑英一起來，但都是羅榮喜說的，都是羅
    榮喜辦的，我的錢也是都交給羅榮喜，我是用支票給羅榮喜
    的。」、「（法官問：是否知道買的時候登記在羅李美子名
    下？）我是後來才知道，因為我們沒有自耕農的身分，所以
    羅榮喜說先登記在他太太名下，我們有同意。」、「（法官
    問：如果在買時就知道要登記在別人名下，這樣你還會買嗎
    ？）我們很相信羅榮喜，我們是很好的朋友，我今日才第一
    次見到被告羅李美子。」、「（法官問：為何合夥契約書不
    用簽名，要用打字的？）他說先交錢，後來才簽契約，有催
    幾次但我不好意思一直催，後來他寫給我，我就蓋章。」、
    「（法官問：何時才知道原告也是有買土地？）剛買就知道
    了，我知道三個人一起買，是後來才知道登記在羅榮喜的太
    太名下。」、「（法官問：81年就匯款，為何原告說他85年
    才買的？）我先給錢，後來才說要企劃，有說300萬元買600
    坪，我81年就買了，原告何時買的我不知道，我沒有與原告
    見過面，我是聽羅榮喜跟我說我才知道原告有買，我也是今
    日才見到原告。」、「（被告訴訟代理人問：羅榮喜與你接
    洽時，歐淑英是否都有去？）她有去，但歐淑英沒有說話，
    都是羅榮喜在說話，我之前就認識歐淑英。」、「（被告訴
    訟代理人問：羅榮喜如何介紹歐淑英？）他說歐淑英是他的
    二房，第一次介紹。」等語（均見原審99年11月2日言詞辯
    論筆錄，第95-102頁）；是其二人所證，就買賣系爭土地時
    係由羅榮喜所主導，且上訴人均不知情乙節互核相符，復有
    證人歐淑英所提出系爭契約之原本及證人曾明秀提出其配偶
    洪金印華南商業銀行（帳號000000000000）活期儲蓄存款存
    摺封面及內頁證人曾明秀於81年6月17日轉帳300萬元，出資
    購買系爭土地之交易明細影本1份（見原審卷第107-110頁）
    可證，而證人廖又主雖對系爭土地之購買細節已不復記憶，
    惟就系爭土地係由羅榮喜所負責乙情亦與上開證人所述相同
    （見原審99年10月15日言詞辯論筆錄，第72、73頁），足見
    證人廖又主、歐淑英、曾明秀所證確有合資購買系爭土地乙
    節，應堪採信；又系爭契約上之內容雖均以打字而成，並非
    由立契約書人自行書寫，且其上並無簽名，而係以印章代簽
    名，惟此情業據被上訴人及證人曾明秀供證係因信任羅榮喜
    ，才以印章代簽名等語，是本院認被上訴人及證人曾明秀既
    已明白表示系爭契約上之印章為其等所蓋（見原審99年11月
    2日言詞辯論筆錄，第103頁），自應認其等於合資購買系爭
    土地時，已充分瞭解該契約所載之內容，並符合其等當時簽
    約用印之真意，即難以系爭契約上之內容均係以打字而成，
    即否認其等確有合資購買系爭土地之事實，益證被上訴人主
    張前揭合資購買系爭土地，伊就如附表所示之6筆土地之所
    有權應有部分各有2,694分之770乙情，尚非子虛，堪予採信
    。至上訴人所辯，被上訴人在原審96年度重訴字第93號民事
    案件97年2月20日開庭審理時，曾以證人之身份作證，證稱
    係證人歐淑英介紹買賣，且買賣都是歐淑英在處理，又被上
    訴人業已拿回投資持分的錢，故證人歐淑英上開所述前後顯
    然不一致，其證述並不實在云云，然查，被上訴人在原審96
    年度重訴字第93號民事案件97年2月20日審理時，固係以證
    人之身份到庭，惟其係就坐落嘉義縣番路鄉○○段552-80地
    號及同段678-6地號土地，證人歐淑英與本件上訴人間之所
    有權移轉登記事件所為之證述，核與本件系爭土地無涉，已
    據本院依職權調閱原審96年度重訴字第93號民事卷宗核閱屬
    實，則上訴人此部分所辯，容有誤會。
(二)、按解釋意思表示，應探求當事人之真意，不得拘泥於所用之
    辭句，民法第98條定有明文。又按解釋當事人之契約，應以
    當事人立約當時之真意為準，而真意何在，又應以過去事實
    及其他一切證據資料為斷定之標準，不能拘泥文字致失真意
    （最高法院39年台上字第1053號判例意旨參照）。復按稱合
    夥者，謂二人以上互約出資以經營共同事業之契約，民法第
    667條亦定有明文，是合夥之目的在經營共同事業，申言之
    ，共同事業之經營乃合夥人之共同目的，合夥人必須具備共
    同之目的，始能成立合夥。而有無共同事業之經營，應依客
    觀之事實予以認定（最高法院80年度台上字第2607號判決參
    照）。再按借名登記乃當事人約定一方所有應經登記之財產
    以他方為登記名義人，惟該財產之管理、使用、處分仍悉由
    未登記為所有權人之一方自行處理，其契約重在當事人間
    之信任關係，並無不法，應屬合法有效之契約，性質與委任
    契約類同，應類推適用委任關係終止、消滅之規定，不因被
    上訴人將契約名之為信託契約，而影響該借名登記契約終止
    或消滅與否之判斷（最高法院91年度台上字第1871號、95年
    度台上字第7號判決意旨參照）。復按信託契約之受託人不
    僅就信託財產承受權利人名義，且須就信託財產有依信託契
    約所定內容為積極之管理或處分權限，並非一將自己之財產
    ，以他人名義登記時，雙方之間即當然有信託關係存在。
(三)、查本件被上訴人與廖又主及羅榮喜，共同出資購買系爭土地
    ，然因系爭土地均係田地，為符合當時法令規定，遂將系爭
    土地均登記予當時擁有自耕農身分之上訴人名下，嗣廖又主
    復委託羅榮喜將其持分出售予曾明秀等情，既如前述，參以
    系爭契約並未陳明被上訴人、羅榮喜、廖又主、曾明秀與上
    訴人間曾為約定上訴人自始就該等土地負有何管理、處分之
    義務，自與信託契約之要件不符。就此，上訴人另辯稱系爭
    契約並未訂立合夥契約之意思，只是由羅榮喜出具合夥契約
    書以證明其有出資購買土地之事實，可見合夥契約書無三人
    合夥之主觀意思，無合夥事實云云，惟查，系爭契約雖名為
    「合夥契約書」，惟觀該契約內容全文為「合夥人等三人出
    資購買嘉義縣番路鄉○○段686-11、686-12、686-14、686-
    17、686-82、686-139、686-107共0.8909公頃等七筆土地為
    登記方便以羅李美子名義登記所有權狀等七份，土地登記人
    如有違約時願負法律上之一切責任及放棄先訴抗辯權，特此
    立契約為據。合夥人羅榮喜1,324坪、邱天照770坪、曾明秀
    600坪」等語，是該契約除約定上開三人出資購買系爭土地
    之面積，並登記於上訴人名下外，就上開三人間究係經營何
    等共同事業、如何經營等節，均未有約定之事實，有系爭契
    約在卷可稽。又查，證人歐淑英、曾明秀均到庭證述於購買
    系爭土地時，均係由羅榮喜負責，上訴人始終均未參與，且
    不知情等語，此情亦為上訴人自承在卷，足見被上訴人與羅
    榮喜、曾明秀共同出資購買系爭土地後，因被上訴人及羅榮
    喜、曾明秀均未具自耕農身分，而約定以上訴人為登記名義
    人，且既未於合資購買系爭土地時，約定以經營出售系爭土
    地之共同事業為目的，揆諸前揭說明，兩造之真意應係被上
    訴人與羅榮喜、洪曾明秀出資買受之系爭土地應有部分，以
    買賣為原因移轉登記於上訴人名下，被上訴人僅係借用上訴
    人作為登記名義人，並無移轉所有權之意思，本件純為借名
    登記關係，被上訴人純粹係借用上訴人之名義為不動產之登
    記，其契約著重在當事人間之信任關係，且法律又無禁止借
    用他人名義為不動產登記，故應屬合法有效之契約，核其性
    質與委任契約相類，應類推適用委任關係終止、消滅之規定
    。從而，系爭契約應屬借名登記契約，而不能以其名為「合
    夥契約書」，及其中「合夥人等三人出資購買‥‥」字句，
    即認系爭契約為合夥契約，上訴人所辯，自非足取，準此，
    系爭契約為借名登記契約，堪可認定。
(四)、再查系爭土地移轉登記予被上訴人之前手張翕碩之時間分別
    為69年5月24日（嘉義縣番路鄉○○段686-11地號土地及如
    附表編號3、4、6所示土地）、68年11月15日（如附表編號1
    、2所示土地）、71年5月24日（如附表編號5所示土地），
    而移轉登記予上訴人之時間均為85年5月17日乙情，固有系
    爭土地手抄土地登記簿影本附卷可參（見原審卷第124-139
    頁），惟查上訴人之前手張翕碩係證人廖又主之配偶乙情，
    業經證人廖又主到庭證述屬實（見原審99年10月15日言詞辯
    論筆錄，第72頁），並有戶籍謄本影本在卷可參（見原審卷
    第53頁），自堪信為真實；則參以購買系爭土地之事宜，皆
    由羅榮喜負責乙情，業如上述，是被上訴人、證人廖又主、
    曾明秀將購買系爭土地之款項交予羅榮喜後，羅榮喜如何辦
    理，及有無立刻辦理系爭土地之登記事宜，非被上訴人、證
    人廖又主、曾明秀所得控制，此由證人廖又主證稱：「（法
    官問：羅榮喜給你多少錢？）我忘了，是他給我錢的，我給
    他土地權狀，土地權狀原本登記我太太的名字，我交給他權
    狀，不知道他如何去登記。」、「（法官問：你太太有無自
    耕農身分？）有的。」、「（法官問：為何要登記給羅李美
    子？）因為我欠錢，所以我跟原告及羅榮喜共同買我太太的
    土地，他們二個人給我錢，我在我太太的土地上分得六百坪
    。」、「（法官問：當初有無說好如何登記？）羅榮喜拿去
    登記，如何登記我不知道，羅榮喜向我買多少，算錢給我，
    我就交給他去登記。」、「（法官問：土地從你太太的名字
    如何辦理轉出去，你是否知道？）我不知道，當初我只和羅
    榮喜談，羅榮喜如何和原告談，我完全不知道，原告與羅榮
    喜談妥後原告也沒有給我任何錢。」等語（見原審99年10月
    15日言詞辯論筆錄，第72頁），以及證人洪曾明秀證述：「
    （法官問：是否知道前手是廖又主？）我不知道。」、「（
    法官問：是否知道買的時候登記在羅李美子名下？）我是後
    來才知道，因為我們沒有自耕農的身分，所以羅榮喜說先登
    記在他太太名下，我們有同意。」、「（法官問：如果在買
    時就知道要登記在別人名下，這樣你還會買嗎？）我們很相
    信羅榮喜，我們是很好的朋友，我今日才第一次見到被告羅
    李美子。」、「（法官問：81年就匯款，為何原告說他85年
    才買的？）我先給錢，後來才說要企劃，有說300萬元買600
    坪，我81年就買了，原告何時買的我不知道，我沒有與原告
    見過面，我是聽羅榮喜跟我說我才知道原告有買，我也是今
    日才見到原告。」等語（見原審99年11月2日言詞辯論筆錄
    ，第100、101頁），可知身為地主張翕碩之配偶即證人廖又
    主對系爭土地如何辦理過戶乙節已不知悉，更遑論基於彼此
    信賴關係而與羅榮喜成立前開系爭契約之被上訴人及證人曾
    明秀，復參諸農業時代被上訴人等人購買系爭土地時，就農
    地如何辦理過戶之細節較不重視，亦與常情無違；準此，本
    件被上訴人雖稱係於69年購買系爭土地，及證人曾明秀稱其
    係於81年6月17日出資，然上訴人係於85年5月17日始受移轉
    登記，而與上開系爭土地之登記時間有所出入，惟基上說明
    ，或係被上訴人及證人曾明秀未實際參與系爭土地之過戶事
    宜致其等記憶有誤，或係基於對羅榮喜之信賴，故未曾予以
    過問，抑或係時間久遠，已不復記憶等情所致，要難執此即
    否認被上訴人、羅榮喜、曾明秀確曾成立上開系爭契約，而
    為有利於上訴人之認定。又上訴人抗辯羅榮喜於過世前曾提
    及「其他人的出資已經處理掉」等語，惟上訴人就此情無法
    舉證以實其說，尚難憑採；而本院既已認定系爭契約係屬「
    借名登記」契約，有如前述，是上訴人其餘與「合夥」有關
    之抗辯，均與本院認定相左，而為本院所不採，均附此說明
    。
(五)、又按當事人之任何一方，得隨時終止委任契約，民法第549
    條第1項定有明文。本件兩造間之契約為類似委任契約之借
    名登記契約，而應類推適用民法委任契約之規定，既如前述
    ，從而，被上訴人於原審行言詞辯論時即99年11月23日當庭
    向上訴人為終止借名登記契約之意思表示，並請求上訴人返
    還如附表所示之土地，依此足認兩造間就系爭土地之借名登
    記契約已經被上訴人合法終止，是上訴人負有返還如附表所
    示之土地予被上訴人之義務。
五、綜上所述，被上訴人主張其與訴外人羅榮喜、訴外人曾明秀
    共同借用上訴人之名義，而將附表所示土地，登記於上訴人
    名下，經其為終止借名登記契約之意思表示後，上訴人即負
    有將其所有部分之土地移轉登記予伊之義務，為有理由，原
    審為被上訴人勝訴之判決，經核並無違誤，上訴人上訴意旨
    就此部分仍執陳詞，指摘原判決不當，求予廢棄，為無理由
    ，應駁回其上訴。
六、本件因事證已臻明確，兩造其餘攻擊、防禦方法及所為之立
    證，經核與判決之結果不生影響，無庸逐一論述，併予敘明
    。
七、據上論結，本件上訴為無理由，依民事訴訟法第449條第1項
    、第78條，判決如主文。
中    華    民    國    100    年    5    月    10    日
                  民事第三庭    審判長法  官  黃崑宗
                                      法  官  張世展
                                      法  官  蘇重信
上為正本係照原本作成。
不得上訴。
中    華    民    國   100    年    5     月    10    日
                                      書記官  陳嘉琍